【裁判字號】    99,訴,1239
【裁判日期】    990629
【裁判案由】    偽造文書等
【裁判全文】
臺灣板橋地方法院刑事判決              99年度訴字第1239號
公  訴  人  台灣板橋地方法院檢察署檢察官
被      告  戊○○○
上列被告因偽造文書等案件，經檢察官提起公訴（98年度偵續字
第285 號），被告於準備程序中就被訴事實為有罪之陳述，本院
合議庭裁定由受命法官改依簡式審判程序獨任審理，判決如下：
    主      文
戊○○○行使偽造私文書，足以生損害於他人，處有期徒刑柒月
。
    事      實
一、戊○○○於民國95年10月1 日，在台北縣中和市○○路○段
    142 巷31弄34號召集民間互助會，由其自任互助會會首，召
    集己○○○、庚○○、丁○○、甲○○、乙○○、丙○○、
    潘太平等人參加互助會，期間自95年10月1 日起至98年12月
    1 日止，連同會首共46會，約定每會新台幣（下同）二萬元
    ，採內標制，底標為三千元，每月15日下午2 時在上開處所
    開標，半年加標一次（即於6 月1 日及12月1 日各加標一次
    ）。嗣戊○○○因遭其他會員倒會，經濟困難，竟意圖為自
    己不法所有，基於詐欺取財及偽造並行使偽造準私文書（即
    互助會標單）之犯意，於96年10月15日，利用會員與會員彼
    此間並不熟識，且投標時各該活會會員未全數實際到場投標
    之機會，在上述開標處所，偽造編號36號活會會員己○○○
    名義，在標單上偽造「阿珠」署名、及填寫欲得標之利息四
    千元，而偽造上開依台灣民間互助會習慣作為互助會標單之
    準私文書，並持以提示予參與之活會會員潘太平之妻潘江淑
    卿藉以行使而冒標一次，向潘江淑卿佯稱由「己○○○」以
    四千元得標，繼接續通知各活會會員，佯稱由「己○○○」
    以三千元得標，並向己○○○之子辛○○佯稱係另名會員以
    三千元得標，以此等方式施用詐術，致使各活會會員陷於錯
    誤，潘江淑卿代潘太平交付扣除標息四千元之會款一萬六千
    元予戊○○○、其餘活會會員則交付扣除標息三千元之會款
    一萬七千元予戊○○○，足以生損害各當期之互助會活會會
    員（至95年10月15日至96年10月15日前已得標之14位死會會
    員，本有依其得標金額繳付匯款之義務，並非戊○○○冒標
    之被害人），戊○○○詐得該次互助會款五十二萬六千元（
    計算式為：16,000（潘太平會份）+ 17,000 X（46會份- 1
    會首- 14死會會員- 1 潘太平會份）= 526,000 ）後，隨即
    宣布倒會，嗣經各活會會員彼此聯絡查詢，始知悉上情。
二、案經己○○○、庚○○、丁○○、甲○○、乙○○、丙○○
    等人訴由台灣板橋地方法院檢察署檢察官偵查起訴。
    理      由
一、本案被告戊○○○所犯係死刑、無期徒刑、最輕本刑為三年
    以上有期徒刑以外之罪，且非高等法院管轄之第一審案件，
    其於準備程序中就被訴事實為有罪之陳述，經本院告知簡式
    審判程序之旨，並聽取公訴人、被告之意見後，經合議庭裁
    定由受命法官獨任進行簡式審判程序，合先敘明。
二、上揭事實，業據被告於本院審理時坦承不諱，並經證人己○○○、庚○○、丁○○、甲○○、乙○○、丙○○、潘太平
    、潘江淑卿、辛○○、曾金禧、魯信毅等人於偵查時證述明
    確，並有互助會會員名單、承諾書、切結書等件在卷可佐，
    足證被告自白核與事實相符，應堪採信。本案事證明確，被
    告犯行洵堪認定。
三、論罪部分：
（一）按民間互助會會員標會時書寫之標單，一般均書寫金額及
      競標會員之姓名或代名，而未冠以「標單」字樣，固非刑
      法第210 條所定之私文書，應屬紙上之文字，然依習慣足
      以表示該人出席、以若干金額參與競標用意之證明，核屬
      刑法第220 條第1 項以文書論之準私文書（最高法院87年
      度台非字第12號判決意旨參照）。被告冒用「己○○○」
      名義，偽填「阿珠」署名及標息金額，應屬足以表示被冒
      名標會之人，欲以此標息競標文意之準私文書，嗣又行使
      參與競標，自足以生損害於該被冒名標會之人，並使其他
      活會會員誤信該遭冒名標會之人得標，而交付扣除標息之
      會款予被告。此外，該被冒標之會員亦因被告佯稱係由他
      人得標，亦交付扣除被告知之標息之會款予被告。
（二）核被告所為，係犯刑法第216 條、第210 條、第220 條第
      1 項之行使偽造準私文書罪、及同法第339 條第1 項之詐
      欺取財罪。至被告偽造署押為偽造準私文書之部分行為，
      復為其進而行使之高度行為所吸收，均不另論罪。另被告
      以偽造準私文書冒標之方式，於同一會期向互助會活會會
      員詐取會款，為想像競合犯，應依刑法55條規定，從一重
      之行使偽造私文書罪論處。
四、爰審酌被告之素行，犯罪之動機、目的均僅為一己之私利，
    利用互助會活會會員對其之信任，冒名標會、虛報標金而詐
    欺得款，及犯罪後坦承犯行，已賠償部分被害人之損失等一
    切情狀，量處如主文所示之刑，以示懲儆。
五、至被告偽造之標單並未扣案，因該標單係為標會所用，衡情
    已於標會結束後丟棄滅失，無論其上偽造署名及標單本身，
    自毋庸宣告沒收，附此敘明。
據上論斷，應依刑事訴訟法第273 條之1 第1 項、第299 條第1
項前段，刑法第216 條、第210 條、第220 條第1 項、第339 條
第1 項、第55條，刑法施行法第1 條之1 ，判決如主文。
本案經檢察官馮君傑到庭執行職務。
中    華    民    國    99    年    6     月    29    日
                  刑事第17庭  法  官  林鈺琅
以上正本證明與原本無異。
如不服本判決，應於收受送達後10日內，向本院提出上訴狀，並
應敘述具體理由；其未敘述上訴理由者，應於上訴期間屆滿後20
日內，向本院補提理由書（均須按他造當事人之人數附繕本），
「切勿逕送上級法院」。
                              書記官  鍾惠萍
中    華    民    國    99    年    6     月    29    日
附錄本案論罪科刑法條全文：
刑法第210 條：
  偽造、變造私文書，足以生損害於公眾或他人者，處五年以下
  有期徒刑。
刑法第216 條：
  行使第二百十條至第二百十五條之文書者，依偽造、變造文書
  或登載不實事項或使登載不實事項之規定處斷。
刑法第220 條：
  在紙上或物品上之文字、符號、圖畫、照像，依習慣或特約，
  足以為表示其用意之證明者，關於本章及本章以外各罪，以文
  書論。
  錄音、錄影或電磁紀錄，藉機器或電腦之處理所顯示之聲音、
  影像或符號，足以為表示其用意之證明者，亦同。
  稱電磁紀錄，指以電子、磁性或其他無法以人之知覺直接認識
  之方式所製成之紀錄，而供電腦處理之用者。
刑法第339 條：
  意圖為自己或第三人不法之所有，以詐術使人將本人或第三人
  之物交付者，處五年以下有期徒刑、拘役或科或併科一千元以
  下罰金。
  以前項方法得財產上不法之利益或使第三人得之者，亦同。前
  二項之未遂犯罰之。

司法院資訊處製作；財團法人民間司法改革基金會備份。
